【裁判字號】    89,上訴,174
【裁判日期】    890229
【裁判案由】    誣告
【裁判全文】
臺灣高等法院刑事判決                            八十九年度上訴字第一七四號
    上  訴  人
    即  被  告  丙○○○
    選任辯護人  劉智園
右上訴人因誣告案件，不服台灣台北地方法院八十八年度訴字第九七八號，中華民國
八十八年十一月三十日第一審判決 (起訴案號：臺灣台北地方法院檢察署八十七年度
偵字第二六三００號)提起上訴，本院判決如左：
    主  文
上訴駁回。
丙○○○緩刑年。
    事  實
一、丙○○○原住臺北縣新店市○○路○段二三○之六號，係極景虹區公寓大廈住戶
    。因該大廈管理委員會主任委員甲○○依大廈住戶決議，向台北縣政府建管處報
    請拆除大廈內之違建，民國（下同）八十六年三月二十七日台北縣政府拆除大隊
    拆除該大廈內丙○○○上開住處等之違建，丙○○○見住處之違建遭折除，遷怒
    甲○○，於當日上午十時至下午五時許，在極景虹區社區內甲○○住處樓下，要
    求甲○○下樓解釋，詎甲○○未予理會，丙○○○怒不可遏，竟大聲謾罵甲○○
    「縮頭烏龜，不敢下來」等語，而公然侮辱甲○○，甲○○於八十六年九月二十
    五日向台北地方法院檢察署提出妨害名譽之告訴（八十六年偵字第二二０七０號
    ）。詎丙○○○明知甲○○指訴其妨害名譽之事實並非出於虛構，竟意圖甲○○
    受刑事處分，於八十六年十二月十九日向台灣台北地方法院檢察署告發甲○○涉
    有誣告罪嫌，經該署偵查後於八十七年五月二十九日以八十六年度偵字第二七九
    七九號處分不起訴，丙○○○不服，聲請再議，仍經臺灣高等法院檢察署以八十
    七年度議字第二０四二號駁回確定。
二、案經臺灣高等法院檢察署主動發交臺灣臺北地方法院檢察署檢察官偵查起訴。
    理  由
一、右揭犯罪事實，業據被害人甲○○指述綦詳，上訴人即被告丙○○○就甲○○告
    訴其妨害名譽一事，於八十六年十二月十九日向台灣台北地方法院檢察署告發甲○○涉有誣告罪嫌，嗣由該署檢察官於八十七年五月二十九日以罪嫌不足為由予
    以不起訴處分，被告丙○○○不服，聲請再議，亦經臺灣高等法院檢察署以八十
    七年度議字第二０四二號駁回確定，並進一步以被告丙○○○、任如敏、林瑞英
    、丁○○於被告被訴傷害之另案中均供述被告確有辱罵甲○○之情事為由，將本
    案主動發交台灣台北地方法院檢察檢察官偵辦，有該署八十六年偵字第二二０七
    ０號、八十六年度偵字第二七九七九號等卷影本及台灣高等法院檢察署八十七年
    九月十六日檢英紀麗字第二０五四五號函可稽。訊之被告亦坦承就甲○○對其提
    出妨害名譽之告訴一事，向台灣台北地方法院檢察署告發甲○○誣告罪嫌，其雖
    矢口否認有何誣告犯行，辯稱其未曾於上開時地，謾罵甲○○「縮頭烏龜，不敢
    下來」，僅因見該大廈另一受拆戶林瑞英要求甲○○下樓說明報請拆除彼等違建
    未果，遂私下喃喃自語「事情做做，卻不敢下來」等語，適任如敏自外面返回，
    即無端對其毆打並將其壓制於地，甲○○卻以此對被告提出妨害名譽之告訴，嗣
    經檢察官不起訴處分，還被告清白後，被告始對甲○○提出誣告之告訴，應無誣
    告之故意云云。查被告於其另案被訴傷害（台灣台北地方法院檢察署八十六年度
    偵字第一七六二０號）警訊中自承其因上開住處違建遭拆除大隊拆除，而認該大
    樓主任委員甲○○處事不公，擬請甲○○下樓說明，詎甲○○未予置理，其一時
    心急，乃以『縮頭烏龜，不敢下來』之話語，斥罵甲○○，適甲○○胞姊任如敏
    自外歸來，聞言，因之與其發生爭執等情（見該第一七六二０號偵查卷第九頁背
    面），核與證人即當時在場之該大廈工地主任丁○○於該案警訊時所言當天任如
    敏回家時，適聞見被拆戶正斥罵主任委員甲○○，任如敏聽不下去，也為其弟解
    釋，嗣互相爭吵，並進而互毆等語（見該第一七六二０號偵查卷第一九頁背面）
    及證人任如敏先後於該案警訊中、甲○○被訴誣告一案（台灣台北地方法院檢察
    署八十六年度偵字第二七九七九號）偵查中及本案原審時所稱八十六年三月二十
    七日下午五時許，其自外返家，適見被告在樓下對著樓上斥罵甲○○『絕子絕孫
    ，縮頭烏龜，不敢出來』，經趨前瞭解原委，始知丙○○○係為其弟擔任極景大
    樓虹區主委，執行大樓住戶決議，報請拆除大隊拆除丙○○○住處之違建一事，
    責怪其弟，其因而與被告等人發生爭執並互毆等情（見該第一七六二０號偵查卷
    第三頁背面、該第二七九七九號偵查卷第二十一頁背面、原審卷第一二三頁正面
    ）均相符合。被告雖另辯稱上開警訊製妥後，既未交給在場之女兒郭淑惠閱覽內
    容，亦未朗讀予不識字之被告知悉，是日警訊筆錄之記載不實在云云，惟該次警
    訊時，除應訊之被告外，其女郭淑慧亦在場，警訊筆錄製妥後，郭淑慧並簽名於
    其上，有該警訊筆錄可按（見該第一七六二０號偵查卷第十一頁背面），而郭淑
    慧當時年已三十一歲，且教育程度係高職畢業，有其年籍資料（見該一七六二０
    號偵查卷第七頁正面）為憑，並非不識字之人，苟該警訊筆錄所載有失實之處，
    衡情郭淑慧當無不問情由逕自簽名之理，況該警訊筆錄所載被告之自白，核並與
    證人丁○○、任如敏所言相符，已如前述，被告空言辯稱該筆錄記載不實，顯不
    足取。另證人林瑞英雖於上開傷害一案偵查中及本案原審均證稱八十六年三月二
    十七日當天下午，其與被告之違建被拆除，非常不服，擬與甲○○理論，丁○○
    亦前來，三人彼此討論，討論過程中，並未聽聞被告辱罵甲○○『不得好死、絕
    子絕孫、縮頭烏龜』，當時丁○○也在現場。而任如敏自外回來，甫上樓上不久
    即下樓責問被告何以辱罵其弟甲○○，並揮手毆打被告且將其壓制於地云云，證
    人乙○○於被告被訴妨害名譽一案（台灣台北地方法院檢察署八十六年度偵字第
    二二０七０號）及本院亦均證稱當天下午三時許，其至郭淑慧住處，郭淑慧正告
    知房屋被拆之情形時，即聽聞屋外有吵雜聲，其外出查看時，即見任如敏將被告
    壓制於地，郭淑慧見狀，趨前攔阻，亦遭任如敏毆打耳光，嗣任如敏經人拉開之
    後，仍在旁以廣東話叫罵，印象中當時被告並未與其互罵云云，雖依彼等所言，
    本案案發當天，被告係無端遭任如敏毆打，並未辱罵被告，惟證人林瑞英與被告
    同為當天遭拆除違建之住戶，對甲○○報請縣政府拆除其花費巨資興建之違建，
    甚為不服，業據其自承無訛（見原審卷第三八頁正面），其因此對甲○○心存怨
    懟而與被告利害關係一致，本難期其於甲○○控訴被告之本案中據實作證，且依
    其所言任如敏自外歸來後，係先行上樓，旋再下樓與被告理論、爭執、互毆云云
    ，核與被告上開自白及丁○○、任如敏上開證言所稱任如敏甫自外返回之際，適
    聽聞被告辱罵甲○○，即因而當場與被告爭執、互毆等情不符，而丁○○當天於
    案發之際，本與被告、林瑞英共同對甲○○多所埋怨，並曾為拆除違建一事，向
    甲○○求情，亦據林瑞英於原審陳明（見原審卷第三八頁正面），其與被告及林
    瑞英既立場一致，衡情應無故為不利於被告證言之理，是其上開所言，洵堪採信
    ，林瑞英證述任如敏返家後與被告爭執之經過，並非實在，顯見其證言，多所不
    實，應係迴護被告之詞，被告於林瑞英為上開證言後，固亦翻異前詞，改稱任如
    敏自外返回後，係先上樓後，始再行下樓責問被告，並毆打被告云云，無非為掩
    飾其以「縮頭烏龜」辱罵甲○○之際，適為自外返回之任如敏聞及，而當場與被
    告爭執互毆之情，而對林瑞英證言所為附和卸責之詞，要無足採。另證人乙○○
    依其所言，其係被告之女郭淑慧友人，案發當天，正於被告住處聽聞郭淑慧陳述
    住處違建被拆除之經過時，因聞及屋外有吵雜聲外出探問究竟，即見任如敏毆打
    被告，就其外出之前，何人因何事爭吵，並不知情（見本院卷第四四正面），則
    其與郭淑慧到場之前，被告是否出言辱罵甲○○，其顯未在場親眼見聞，其所為
    證言，自難據以為有利於被告之認定，而任如敏苟非於自外返家之際，聽聞被告
    辱罵甲○○，衡情當無與被告爭執、互毆之動機，足徵甲○○於其控訴被告妨害
    名譽一案，指訴被告辱罵其係縮頭烏龜一節，尚非子虛，而被告就己身所言所行
    ，當無不知之理，乃其明知確曾辱罵甲○○縮頭烏龜，於該妨害名譽一案倖因檢
    察官以罪證不足而予不起訴處分後，竟藉以告發甲○○誣告，其顯有捏詞誣控，
    使甲○○受刑事處分之誣告犯意，是本案事證已明，被告誣告犯行堪以認定。至
    被告就證人賴建廷於偵查中所為曾聽聞被告出言辱罵甲○○之證言，固多指摘，
    堅稱該證人當時並不在場云云，惟本案事證既明，該證人之證言如何，要不影響
    本案之認定，自無詳為審酌之必要，另被告聲請訊問之證人丁○○，經本院傳訊
    結果，已去向不明，有其送達證書為憑，惟該證人業據於上開傷害另案偵查中，
    陳明其於本案案發當時在場見聞之經過，已如前述，應已無再予傳訊之必要，均
    附此敘明。
三、核被告所為，係犯刑法第一百六十九條第一項之誣告罪。原審以被告所犯，事證
    明確，援引刑法第一百六十九條第一項，審酌被告所受教育不高，因花費巨資之
    違建遭縣政府拆除大隊拆除，而心生憤怒不平乃人情之常，惟被告口出惡言辱罵
    他人，且事後一再否認犯行，並意圖使被害人受刑事處分而捏詞誣控，被害人因
    而徒生訟累，所生危害甚鉅等一切情狀，量處有期徒刑五月，認事用法並無不合
    ，量刑亦尚妥適。被告上訴意旨，徒空言否認犯罪，仍執陳詞指摘原判決不當，
    為無理由，應予駁回。查被告未曾受有期徒刑以上刑之宣告，有台灣高等法院檢
   察署刑案紀錄簡覆表一紙為憑，其因所有之違建遭甲○○報請依法拆除，氣憤難
    當，核屬人情之常，是其以「縮頭烏龜」等語辱罵甲○○，固有可議，惟情節、
    惡性均非重大，嗣經甲○○對其提出妨害名譽之告訴，為檢察官不起訴處分後，
    其猶不知把握此契機檢束前非，明知確有辱罵之事實，卻仍據以誣控甲○○誣告
    ，本亦不宜輕言寬宥，惟姑念其僅係一教育程度不高之尋常百姓，尚乏正確之法
    治觀念，且其係於被控妨害名譽一案經檢察官不起訴處分後，一時失慮，始據以
    誣控甲○○，致罹刑章，苟因此即令入囹圄，恐失之太苛，其經此審判教訓後，
    應知所惕勵而無再犯之虞，是本案所宣告之刑，以暫不執行為當，因併宣告緩刑
    三年，以啟自新。
據上論斷，應依刑事訴訟法第三百六十八條、刑法第七十四條第一款，判決如主文。
本案經檢察官張秋雲到庭執行職務。
中    華    民    國      八十九      年      二      月     二十九     日
                              臺灣高等法院刑事第十六庭
                                  審判長法  官  許  增  男
                                        法  官  黃  鴻  昌
       法  官  蔡  彩  貞
右正本證明與原本無異。
如不服本判決應於收受送達後十日內向本院提出上訴書狀，其未敘述上訴之理由者並
得於提起上訴後十日內向本院補提理由書（均須按他造當事人之人數附繕本）。
                                        書記官  張  淑  芬
中    華    民    國      八十九      年      三      月       三       日
附錄本案論罪科刑法條全文
刑法第一百六十九條第一項：
意圖他人受刑事或懲戒處分，向該管公務員誣告者，處七年以下有期徒刑。


司法院資訊處製作；財團法人民間司法改革基金會備份。
